臺灣高等法院民事判決　　　　　　　　　99年度重上字第21號
上　訴　人　李　真
訴訟代理人　王寶輝律師
複　代理人　商桓朧律師
被　上訴人　李尚慶
　　　　　　洪素學
　　　　　　李翊愷
　　　　　　李洪秀彩
共　　　同
訴訟代理人　張麗真律師
上列當事人間請求拆屋還地等事件，上訴人對於中華民國98年
10月30日臺灣板橋地方法院98年度訴字第8號第一審判決提起上
訴，本院於100年5月17日言詞辯論終結，判決如下：
    主  文
上訴駁回。
第二審訴訟費用由上訴人負擔。
    事實及理由
一、程序方面：
    按訴訟繫屬中為訴訟標的之法律關係，雖移轉於第三人，於
    訴訟無影響。但第三人如經兩造同意，得聲請代當事人承當
    訴訟，民事訴訟法第254條第1項定有明文。本件坐落新北市
    ○○區○○段433-8地號土地（下稱系爭433-8地號土地），
    原所有權人為原審原告李順發【應有部分（下同）1/2】、
    李明士（1/2），嗣訴訟繫屬中，李順發於民國98年8月10日
    將其所有權應有部分1/2移轉予被上訴人李尚慶，李明士於
    98 年8月13日將其所有權應有部分1/2移轉予被上訴人洪素
    學（1/14）、李翊愷（5/14）、訴外人洪鳳蘭（1/14），嗣
    洪鳳蘭於98年10月26日贈與予被上訴人李洪秀彩，有土地登
    記簿謄本及異動索引可參（見本院卷58頁、191頁至196頁）
    ，被上訴人李尚慶、洪素學、李翊愷、李洪秀彩於100年4月
    28日具狀承當訴訟，核無不合，應予准許。
二、被上訴人主張：原審原告李順發、李明士於96年12月間向祭
    祀公業合成號之全體繼承人購買系爭433-8地號土地，目前
    伊等為土地所有權人。上訴人所有之門牌號碼新北市○○區
    ○○路60巷1號房屋（下稱系爭房屋）及鐵門【房屋及鐵門
    占用之位置及面積如原審判決附圖即本院判決附圖（下稱附
    圖）所示】無權占有系爭土地，伊等依民法第767條之規定
    ，請求上訴人將系爭房屋及鐵門拆除，並將所占用土地（計
    占用129.7平方公尺，129.66＋0.04＝129.7，下稱系爭土地
    ）返還伊等。又上訴人無權占用系爭土地，受有相當於租金
    之不當得利，應返還之，伊等已受讓原所有權人李順發、李
    明士之不當得利債權，依民法第179條規定，上訴人應返還
    不當得利。爰聲明請求：(一)上訴人應將系爭433-8地號土地
    上如附圖所示編號Ａ（即系爭房屋）及編號a-b（即鐵門）
    拆除，將占用之系爭土地返還伊等。(二)上訴人應自97年1月
    23日起至返還系爭土地之日止，按年給付伊等新台幣（下同
    ）97,634元（原審判決駁回被上訴人請求上訴人按年給付81
    ,085元部分，被上訴人未上訴，此部分已確定，下不贅述，
    178,719－97,634＝81,085）。
三、上訴人則以：祭祀公業合成號係為祭祀李生、李成發、李氏
    寶桂、李定乾、李扁、李見智、李章、李及李周氏（下
    稱李生等9人）之祖先而成立。系爭433-8地號土地於日據明
    治43年12月29日（即民國前2年）登記之業主為祭祀公業合
    成號，管理人為李見智，嗣大正12年1月1日（即民國12年1
    月1日）合成號將土地所有權移轉予李生等9人所有，35年土
    地總登記申報時，李章及李見智各由其代理人李妲（即李章
    之女）、李成金（即李見智之相續人）代為申報各有系爭43
    3-8地號土地應有部分8分之1。惟地政機關又將系爭433-8地
    號土地所有權部姓名欄所載「李生等玖人」塗改為「合成號
    」、系爭433-8地號土地繳納田賦代金之通知單上所載之納
    稅義務人為李生等9人，及李生等9人早年均共同辦理祭祀，
    祖先牌位在祭祀完畢後，由輪值之各房子孫迎入家中供奉，
    嗣因各房子孫陸續遷往他處居住，致原本由八房（李章、李
    見智為同一房）共同祭祀之慣例終止，該祖先牌位現置於上
    訴人家中供奉，足見合成號係為祭祀李生等9人之祖先而成
    立，且李章、李見智為同一房，李見智既為祭祀公業合成號
    之管理人，李章即為合成號之派下員。嗣李章於昭和20年8
    月23日（即34年8月23日）死亡，因無男嗣，乃由其未出嫁
    之養女即上訴人繼承戶主（上訴人配偶李游貽民係招贅），
    取得合成號派下員資格。伊為祭祀公業合成號之派下員，且
    為系爭433-8地號土地所有權人之一，伊所有之系爭房屋及
    鐵門，並非無權占有。被上訴人請求拆屋還地及返還不當得
    利，於法無據等語置辯。並聲明請求：駁回被上訴人之訴。
四、原審為被上訴人一部勝訴、一部敗訴之判決，即判決：(一)上
    訴人應將系爭433-8地號土地上如附圖所示編號Ａ（即系爭
    房屋）及編號a-b（即鐵門）拆除，將占用之系爭土地返還
    被上訴人。(二)上訴人應自97年1月23日起至返還系爭土地之
    日止，按年給付被上訴人97,634元。並駁回被上訴人其餘之
    訴。
    上訴人就其敗訴部分，提起上訴，其上訴聲明：(一)原判決不
    利於上訴人之部分廢棄。(二)上開廢棄部分，被上訴人在第一
    審之訴駁回。
    被上訴人之答辯聲明：上訴駁回。
五、兩造不爭執之事項：
  (一)依土地登記謄本之記載，原審原告李順發、李明士於96年12
    月20日購買系爭433-8地號土地，嗣於97年1月22日登記為土
    地所有權人，所有權應有部分各2分之1（見原審卷48頁土地
    登記謄本）。
  (二)經原審履勘現場，並囑託台北縣三重地政事務所測量結果，
    系爭房屋為鐵皮造一層樓房屋，房屋後方有一條空巷，巷口
    有上訴人設置之鐵門一座。系爭建物坐落於系爭土地上如附
    圖所示編號Ａ部分，面積129.66平方公尺；又上開鐵門坐落
    於系爭土地上如附圖編號a-b部分，面積0.04平方公尺（見
    原審卷118頁台北縣三重地政事務所98年9月7日土地複丈成
    果圖）。
  (三)系爭房屋及鐵門之所有權人為上訴人。
六、兩造爭執之事項：
  (一)上訴人是否為祭祀公業合成號之派下員？其所有之系爭房屋
    及鐵門占有系爭土地，是否為無權占有？
  (二)被上訴人依所有權，而請求上訴人拆屋還地，有無理由？
  (三)被上訴人請求上訴人返還不當得利是否有理由？若有理由，
    其返還不當得利之數額為何？
七、查系爭433-8地號土地係分割自新北市○○區○○段433地號
    土地（重測前為和尚洲樓子厝段415地號土地），上開433地
    號土地於日據時期登記之所有權人為祭祀公業合成號，有土
    地登記簿謄本可稽（見本院卷47頁、58頁、66頁）。又祭祀
    公業合成號由派下員李木村、李富永、李榮華、李煜偉、李
    志明於96年5月21日向新北市蘆洲區公所申請全體派下員登
    記在案，業經本院向新北市蘆洲區公所調閱祭祀公業合成號
    登記卷查明在案（新北市蘆洲區公所99年5月25日北縣蘆民
    字第0990015788號函附祭祀公業合成號相關資料）。嗣祭祀
    公業合成號於97年1月22日以「買賣」為原因，將系爭433-8
    地號土地移轉所有權登記予原審原告李順發、李明士，各取
    得所有權應有部分1/2。李順發、李明士復於98年8月10日、
    13日以買賣為原因，將所有權移轉登記予被上訴人李尚慶（
    1/2）、洪素學（1/14）、李翊愷（5/14）、訴外人洪鳳蘭
    ，洪鳳蘭於98年10月26日贈與予被上訴人李洪秀彩（1/14）
    ，有該土地登記簿謄本(見原審卷15頁、本院卷58頁、191至
    196頁）。故原審原告李順發、李明士提起本件訴訟時，為
    系爭433-8地號土地之所有權人，洵堪採信。
八、按當事人主張有利於己之事實者，就其事實有舉證之責任，
    民事訴訟法第277條定有明文。本件上訴人辯稱其為祭祀公
    業合成號之派下員，且為系爭433-8地號土地共有人之一，
    有權占有使用系爭土地云云，則依上開舉證責任分配之原則
    ，應由上訴人就其屬於祭祀公業合成號之派下員及有權占有
    使用系爭土地，此有利於己之事實負舉證責任，苟未能舉證
    以實其說，上開辯解，即無足取。經查：
  (一)上訴人辯稱：祭祀公業合成號係為祭祀李生、李成發、李氏
    寶桂、李定乾、李扁、李見智、李章、李及李周氏等9
    人之祖先而成立，並舉「隴西李氏大族譜」A128、A155、A1
    75、A417頁為證（見原審卷40頁至42頁），該A417頁之背面
    隴西李氏子孫之第18世子孫記載「章」，第19世子孫記載「
    李真」，然經本院當庭核對上訴人所提出之族譜原本，其A4
    17頁與A418頁之間，多增加一頁（此頁未編頁碼），於該頁
    記載「19世李真，李章長女，生于民國38年3月6日，高商畢
    業，紙器業」，此頁之紙質與其他頁之紙質不同，較不光滑
    ，其他所使用之紙質較為光滑，且明顯於接縫處有另外黏貼
    之痕跡（經本院攝影存證，見本院卷178頁、179頁），再核
    對由被上訴人所提出之「隴西李氏大族譜」其A417、A418頁
    之間則無另外再增加一頁，紙質一致（亦經本院攝影存證，
    見本院卷176頁、177頁），故上訴人所提出之「隴西李氏大
    族譜」其中未編頁碼之記載「李真」為隴西李氏第19世子孫
    一節，難予採信。
  (二)上訴人辯稱祭祀公業合成號係為祭祀李生等9人（其中李章
    及李見智屬同一房）之祖先而成立云云，惟本院請上訴人查
    看其祖先牌位，能否說明八大房或其祖先牌位內祭祀何人時
    ，上訴人僅稱「牌位裡面沒有記載」等語（見本院卷35頁反
    面），實難以證明上訴人與祭祀公業合成號間，及所謂「八
    大房」間之關係究竟為何。另參諸證人江李妲（即李章之親
    生女兒）證稱：「我爸爸生前告訴我說，這土地原來的所有
    權人過世沒有後代，要我父親祭拜他的祖先，我有看過兩個
    神主牌位，但是祭拜誰我不清楚，我小的時候我父親會叫我
    去拜那兩個神主牌位，神主牌位上面寫誰我沒有唸書，我不
    知道是誰」、「（李章有幾個小孩？）親生的只剩我一個，
    其他生下來都過世了，另外還有領養的李真」、「（你幾歲
    出家？）我72歲出家，現在92歲」、「（你知不知道祭祀公
    業合成號？）我不知道」等語（見本院卷106頁反面），證
    人江李妲現年92歲，為不打妄語之出家修行者，復為李章唯
    一親生血親，故本院認其所為之上開證言，應堪採信，則由
    證人江李妲所述，難認上訴人為祭祀公業合成號之派下員，
    亦難認其為系爭433-8地號原始土地所有權人之後代子孫。
  (三)另證人李清和（即李扁之後代）到院證述：「（你是不是知
    道有一個祭祀公業合成號？）我沒有聽說，我阿公告訴我說
    只有一個管理人，土地是我們八分之一，是我阿公李扁八分
    之一，李扁這份土地借人使用，現在我們的部分已經蓋房子
    」、「（你有無聽說這個祭祀公業派下員有哪些人？）我只
    知有一位李定乾，他是我的伯公，還有我阿公李扁，其他人
    我不知道」等語（見本院卷162頁反面），是由證人李清和
    所述，同樣並不能證明上訴人為祭祀公業合成號之派下員。
  (四)又上訴人提出日據時期之土地登記簿謄本、日據台帳影本、
    臺灣省土地關係人繳驗憑證申報書為證（見原審卷23至34頁
    ），然日據日時之土地登記簿謄本亦記載「業主合成號」，
    並無法證明上訴人為合成號之派下員。另日據台帳影本，僅
    為日據時代用以課徵田賦稅之用，不是土地登記簿謄本，從
    中無法得知土地所有權如何移轉，亦不能憑以認定土地所有
    權人為何人。且所謂臺灣省土地關係人繳驗憑證申報書，是
    李章等人提出申請，亦僅只於證明當時李章等人有提出申請
    登記為土地所有權人，此外，無法證明其他事實。故系爭43
    3-8地號土地之所有權人歸屬，仍應以土地登記簿所載者為
    據。
  (五)綜上，上訴人所提出之各項證據，均不能證明其為祭祀公業
    合成號之派下員，亦無法證明上訴人所有之系爭房屋及鐵門
    具有占有使用系爭土地之合法權利。從而，被上訴人依民法
    第767條之規定，訴請上訴人應將系爭433-8地號土地上如附
    圖所示編號Ａ（即系爭房屋）及編號a-b（即鐵門）拆除，
    將占用之系爭土地返還被上訴人，於法有據。
九、按「無法律上之原因而受利益，致他人受損害者，應返還其
    利益，雖有法律上之原因，而其後已不存在者，亦同」，民
    法第179條定有明文。
  (一)本件上訴人無權占用被上訴人所有之系爭土地，致被上訴人
    受有損害，被上訴人依民法第179條不當得利之規定，請求
    上訴人返還相當於租金之不當得利，即屬正當。
  (二)次按「城市地方房屋之租金，以不超過土地及其建築物申報
    總價額年息百分之十為限」，「土地法第九十七條所謂土地
    及建築物之總價額，土地價額依法定地價，建築物價額依該
    管直轄巿或縣（市）地政機關估定之價額」，土地法第97條
    第1項、土地法施行法第25條分別定有明文。而法定地價，
    依土地法第148條規定，係為土地所有人依該法規定所「申
    報」之地價，故土地法第97條所謂之申報價額，即指該土地
    之申報地價而言。又所謂年息10％為限，乃指基地租金之最
    高限額而言，並非必須照申報價額年息10％計算之，且尚須
    斟酌基地之位置，工商繁榮程度、使用人利用基地之經濟價
    值、所受利益，彼等關係及社會感情等情事，以為決定。經
    查，系爭土地位在新北市蘆洲區，由系爭房屋步行約30秒即
    抵達新北市○○區○○路，對面有蘆洲國小，忠孝路上商店
    林立，生活機能便利等情，經原審實地履勘製有勘驗筆錄存
    卷可憑（見原審卷91頁反面）。是原審審酌系爭土地之坐落
    位置、繁榮程度、經濟用途及被告所有於系爭土地上地上物
    使用狀況及兩造主張陳述等一切情狀，認被上訴人請求相當
    於租金之不當得利，以申報地價年息6％計算為宜。又系爭
    土地於96年1月間之申報地價為每平方公尺12,546.1元，此
    有土地登記簿謄本（見原審卷48頁）其上所載之申報地價可
    資為憑，從而，被上訴人按年得請求返還之相當於租金不當
    得數額為97,634元（12,546.1×129.70×0.06＝97,634，元
    以下四捨五入）。
十、綜上所述，被上訴人依民法第767條及受讓原審原告李順發
    、李明士之民法第179條不當得利返還請求權之規定，請求
    上訴人應將系爭433-8地號土地上如附圖所示編號Ａ（即系
    爭房屋）及編號a-b（即鐵門）拆除，將占用之系爭土地返
    還予被上訴人；及應自97年1月23日起至返還系爭土地之日
    止，按年給付被上訴人97,634元部分，於法有據，應予准許
    。原審就上開部分，為上訴人敗訴之判決，並無不合。上訴
    意旨指摘原判決此部分不當，求予廢棄改判，為無理由，應
    予駁回。
十一、本件事證已臻明確，兩造其餘攻擊防禦方法及立論之證據
      資料，均經本院審酌後，對判決結果不生影響，爰無庸逐
      一論述，併此敘明。
十二、據上論結，本件上訴為無理由，依民事訴訟法第449條第1
      項、第78條，判決如主文。
中    華    民    國   100    年    5     月    31    日
                  民事第十六庭
                        審判長法  官  王聖惠
                              法  官  謝碧莉
                              法  官  呂淑玲
正本係照原本作成。
上訴人如不服本判決，應於收受送達後20日內向本院提出上訴書
狀，其未表明上訴理由者，應於提出上訴後20日內向本院補提理
由書狀（均須按他造當事人之人數附繕本）上訴時應提出委任律
師或具有律師資格之人之委任狀；委任有律師資格者，另應附具
律師資格證書及釋明委任人與受任人有民事訴訟法第466條之1第
1項但書或第2項（詳附註）所定關係之釋明文書影本。如委任律
師提起上訴者，應一併繳納上訴審裁判費。
中    華    民    國   100    年    5     月    31    日
                              書記官  明祖全
附註：
民事訴訟法第466條之1（第1項、第2項）：
對於第二審判決上訴，上訴人應委任律師為訴訟代理人。但上訴
人或其他法定代理人具有律師資格者，不在此限。
上訴人之配偶、三親等內之血親、二親等內之姻親，或上訴人為
法人、中央或地方機關時，其所屬專任人員具有律師資格並經法
院認為適當者，亦得為第三審訴訟代理人。